ACORDAO-COMPLETO-2532010

ACÓRDÃO 1370/2022 ATA 21/2022 - PLENÁRIO

VISTOS, relatados e discutidos estes autos de tomada de contas especial instaurada pela Caixa Econômica Federal (CAIXA) devido à realização operações de crédito e movimentações irregulares de recursos ocorridas na Agência Jatuarana/RO.
ACORDAM os ministros do Tribunal de Contas da União, reunidos em sessão do Plenário, ante as razões expostas pelo relator, em:
9.1. considerar revéis, para todos os efeitos, o Sr. Nelson de Oliveira e as empresas Cimi Construções e Soluções Ambientais Ltda, F L Distribuidora de Carnes e Derivados Ltda. e Fábrica de Pão de Queijo Goiano Ltda, nos termos do art. 12, § 3º, da Lei 8.443/1992, dando-se prosseguimento ao processo;
9.2. julgar irregulares, com fundamento no art. 16, III, "c" e "d" c/c os arts. 19 e 23, III, da Lei 8.443/1992, as contas do Sr. Nelson de Oliveira e das empresas Cimi Construções e Soluções Ambientais Ltda, F L Distribuidora de Carnes e Derivados Ltda e Fábrica de Pão de Queijo Goiano Ltda, condenando-os ao pagamento das importâncias a seguir especificadas, atualizadas monetariamente e acrescidas dos juros de mora, calculadas a partir das datas discriminadas até a data da efetiva quitação do débito, fixando-lhes o prazo de quinze dias, para que comprovem, perante o Tribunal, o recolhimento das referidas quantias aos cofres da Caixa Econômica Federal, nos termos do art. 23, III, "a", da citada lei, c/c o art. 214, III, "a", do RITCU.
Débito relacionado ao responsável Cimi Construções e Soluções Ambientais Ltda em solidariedade com Nelson de Oliveira:
	Data de ocorrência
	Valor histórico (R$) 

	29/11/2010
	436.878,10

Débito relacionado ao responsável Fabrica de Pão de Queijo Goiano Ltda em solidariedade com Nelson de Oliveira:
	Data de ocorrência
	Valor histórico (R$) 

	11/1/2011
	19.901,63

Débitos relacionados ao responsável F L Distribuidora de Carnes e Derivados Ltda em solidariedade com Nelson de Oliveira:
	Data de ocorrência
	Valor histórico (R$) 

	21/2/2011
	64.499,45

	15/7/2011
	130.263,91

9.3. aplicar ao Sr. Nelson de Oliveira e à empresa F L Distribuidora de Carnes e Derivados Ltda, individualmente, a multa prevista no art. 57 da Lei 8.443/1992, no valor de R$ 100.000,00 (cem mil reais) , fixando o prazo de 15 (quinze) dias, a contar da notificação, para que comprove, perante o Tribunal, com base no art. 214, III, "a", do RI/TCU, o recolhimento da dívida aos cofres do Tesouro Nacional, atualizada monetariamente desde a data desta deliberação até a do efetivo recolhimento, se for paga após o vencimento, na forma da legislação em vigor;
9.4. autorizar, desde logo, se requerido, com fundamento no art. 26, da Lei 8.443/1992, c/c o art. 217, §§ 1º e 2º, do RITCU, o parcelamento das dívidas em até 36 parcelas, incidindo, sobre cada parcela, corrigida monetariamente, os correspondentes acréscimos legais, fixando-lhes o prazo de 15 (quinze) dias, a contar do recebimento da notificação, para comprovar, perante o Tribunal, o recolhimento da primeira parcela, e de 30 (trinta) dias, a contar da parcela anterior, para comprovar o recolhimento das demais parcelas, devendo incidir, sobre cada valor mensal, atualizado monetariamente, os juros de mora devidos, no caso do débito, na forma prevista na legislação em vigor, alertando o responsável de que a falta de comprovação do pagamento de qualquer parcela importará o vencimento antecipado do saldo devedor, nos termos do art. 217, § 2º, do RITCU;
9.5. autorizar, desde logo, nos termos dos arts. 219, II, do RI/TCU e 28, II, da Lei 8.443/1992, a cobrança judicial das dívidas, caso não atendidas as notificações;
9.6. considerar graves as condutas praticadas pelo Sr. Nelson de Oliveira, nos termos do art. 270, § 1º, do RITCU; 
9.7. inabilitar o Sr. Nelson de Oliveira, pelo período de 8 (oito) anos, para o exercício de cargo em comissão e de função de confiança no âmbito da administração federal, nos termos do art. 60 da Lei 8.443/1992, e do art. 270 do RITCU;
9.8. encaminhar cópia da deliberação ao chefe da Procuradoria da República no Estado de Rondônia, em cumprimento ao disposto no § 3º do art. 16, da Lei 8.443/1992.
9.9. enviar cópia desta deliberação aos responsáveis e à Caixa Econômica Federal, informando que o inteiro teor da deliberação estará disponível, no dia seguinte a sua oficialização, para a consulta no endereço www.tcu.gov.br/acordaos.

Tomada de contas especial instaurada em razão de prática de ato ilegal de transferências irregulares efetuadas por meio do SIAPV -  Sistema de Automação de Ponto de Venda.

Caixa Econômica Federal.

3. Interessados/Responsáveis:
3.1. Interessado: Caixa Econômica Federal (00.360.305/0001-04).
3.2. Responsáveis: Cimi Construções e Soluções Ambientais Ltda (07.513.370/0001-71); F L Distribuidora de Carnes e Derivados Ltda (09.338.407/0001-06); Fábrica de Pão de Queijo Goiano Ltda (05.658.919/0001-90); Nelson de Oliveira (XXX.268.483-XX).

13.1. Ministros presentes: Ana Arraes (Presidente), Walton Alencar Rodrigues, Aroldo Cedraz, Bruno Dantas, Jorge Oliveira e Antonio Anastasia.
13.2. Ministros-Substitutos presentes: Marcos Bemquerer Costa, André Luís de Carvalho e Weder de Oliveira (Relator).

WEDER DE OLIVEIRA

Reproduzo, com os ajustes de forma, a instrução da Secretaria de Controle Externo de Tomada de Contas Especial (Secex-TCE) [footnoteRef:2]: [2:  Peça 140.] 
"INTRODUÇÃO
1. Examina-se tomada de contas especial (TCE) instaurada pela Caixa Econômica Federal, em desfavor de Nelson de Oliveira (CPF: XXX.268.483-XX) , Cimi Construções e Soluções Ambientais Ltda (CNPJ: 07.513.370/0001-71) , F L Distribuidora de Carnes e Derivados Ltda (CNPJ: 09.338.407/0001-06) e Fabrica de Pão de Queijo Goiano Ltda (CNPJ: 05.658.919/0001-90) , em razão da prática de qualquer ato ilegal, ilegítimo ou antieconômico de que resulte dano ao erário, evidenciada pela realização operações de crédito e movimentações irregulares de recursos ocorridas na Agência Jatuarana/RO
HISTÓRICO
2. Em 30/1/2019, com fundamento na IN/TCU 71/2012, alterada pela IN/TCU 76/2016, e DN/TCU 155/2016, o dirigente da Caixa Econômica Federal autorizou a instauração da tomada de contas especial (peça 79) . O processo foi registrado no sistema e-TCE como número 2111/2019.
3. O fundamento para a instauração da TCE, conforme consignado na matriz de responsabilização elaborada pelo tomador de contas, foi a constatação da seguinte irregularidade: 
O ex-empregado agiu de forma dolosa ao realizar transferências irregulares de valores entre contas correntes, sem autorização formal do titular, com o objetivo de alavancar capital de giro e fluxo financeiro para clientes, utilizando Adiantamento a Depositante e Excesso Sobre o Limite como modalidade de empréstimo. 
4. Os responsáveis arrolados na fase interna foram devidamente comunicados e, diante da ausência de justificativas suficientes para elidir a irregularidade e da não devolução dos recursos, instaurou-se a presente tomada de contas especial.
5. O tomador de contas (peça 92) concluiu que o prejuízo importaria no valor original de R$ 651.543,09, imputando-se a responsabilidade a Nelson de Oliveira, Assistente de negócios, no período de 9/2/2009 a 25/1/2011, na condição de gestor dos recursos, e as empresas Cimi Construções e Soluções Ambientais Ltda, F L Distribuidora de Carnes e Derivados Ltda  e Fabrica de Pão de Queijo Goiano Ltda, na condição de beneficiárias das operações irregulares. 
6. Em 12/8/2020, a Controladoria-Geral da União emitiu o relatório de auditoria (peça 95) , em concordância com o relatório do tomador de contas. O certificado de auditoria e o parecer do dirigente do órgão de controle interno concluíram pela irregularidade das presentes contas (peças 96 e 97) .
7. Em 18/8/2020, o ministro responsável pela área atestou haver tomado conhecimento das conclusões contidas no relatório e certificado de auditoria, bem como do parecer conclusivo do dirigente do órgão de controle interno, manifestando-se pela irregularidade das contas e determinando o encaminhamento do processo ao Tribunal de Contas da União (peça 98) .
8. Na instrução inicial (peça 102) , analisando-se os elementos presentes nos autos, concluiu-se pela necessidade de citação para a seguinte irregularidade:
Débito relacionado ao responsável Nelson de Oliveira (CPF: XXX.268.483-XX) , Assistente de negócios, no período de 9/2/2009 a 25/1/2011, na condição de gestor dos recursos, em solidariedade com Cimi Construções e Soluções Ambientais Ltda.
Irregularidade: Operações de crédito e movimentações de recursos sem observância aos normativos vigentes, no âmbito da Agência Jatuarana/RO. 
Evidências da irregularidade: documentos técnicos presentes nas peças 1, 2, 3, 4, 5, 6, 7, 8, 9, 10, 11, 12, 13, 14, 15, 16, 17, 18, 19, 20, 21, 22, 23, 24, 25, 26, 27, 28, 29, 30, 31, 32, 33, 34, 35, 36, 37, 38, 39, 40, 41, 42, 43, 44, 45, 46, 47, 48, 49, 50, 51, 52, 53, 54, 55, 56, 57, 58, 59, 60, 61, 62, 63, 64, 65, 66, 68, 69, 70, 71, 72, 73, 74, 75, 76, 78, 79, 80, 82, 83, 84, 85, 86, 87, 88 e 89.
Normas infringidas: * CO 027 subitem 4.4.3.4  * CO 034 subitem 4.6.4  * CO 163 subitens 3.1, 4.9.4  * CO 012 subitem 3.6.1.1  * CR 015 subitens 3.3.2, 4.1.4  * CO 340 subitem 3.5.1.2.2  * RH 053 subitens 11.1.1, 11.1.1.4, 11.1.1.5, 11.1.1.7, 11.3, 11.3.1, 11.3.1.4, 11.3.1.5.  
Cofre credor: Caixa Econômica Federal.
Valor atualizado do débito (sem juros) em 4/5/2021: R$ 787.254,34
Conduta: realizar operações de crédito e movimentações financeiras em conta de terceiros sem a devida observância dos preceitos normativos vigentes.
Nexo de causalidade: As operações de crédito e movimentações financeiras irregulares realizadas pelo responsável redundaram em prejuízos aos cofres da Caixa Econômica Federal.
Culpabilidade: Não há excludentes de ilicitude, de culpabilidade e de punibilidade; é razoável supor que o responsável tinha consciência da ilicitude de sua conduta; era exigível conduta diversa da praticada, qual seja, autorizar operações de crédito e realizar as movimentações financeiras em conta de terceiros observando os normativos da entidade.
Débito relacionado ao responsável Nelson de Oliveira (CPF: XXX.268.483-XX) , Assistente de negócios, no período de 9/2/2009 a 25/1/2011, na condição de gestor dos recursos, em solidariedade com Fabrica de Pão de Queijo Goiano Ltda.
Irregularidade: Operações de crédito e movimentações de recursos sem observância aos normativos vigentes, no âmbito da Agência Jatuarana/RO. 
Evidências da irregularidade: documentos técnicos presentes nas peças 1, 2, 3, 4, 5, 6, 7, 8, 9, 10, 11, 12, 13, 14, 15, 16, 17, 18, 19, 20, 21, 22, 23, 24, 25, 26, 27, 28, 29, 30, 31, 32, 33, 34, 35, 36, 37, 38, 39, 40, 41, 42, 43, 44, 45, 46, 47, 48, 49, 50, 51, 52, 53, 54, 55, 56, 57, 58, 59, 60, 61, 62, 63, 64, 65, 66, 68, 69, 70, 71, 72, 73, 74, 75, 76, 78, 79, 80, 82, 83, 84, 85, 86, 87, 88 e 89.
Normas infringidas: * CO 027 subitem 4.4.3.4  * CO 034 subitem 4.6.4  * CO 163 subitens 3.1, 4.9.4  * CO 012 subitem 3.6.1.1  * CR 015 subitens 3.3.2, 4.1.4  * CO 340 subitem 3.5.1.2.2  * RH 053 subitens 11.1.1, 11.1.1.4, 11.1.1.5, 11.1.1.7, 11.3, 11.3.1, 11.3.1.4, 11.3.1.5.  
Cofre credor: Caixa Econômica Federal.
Valor atualizado do débito (sem juros) em 4/5/2021: R$ 35.343,30
Conduta: realizar operações de crédito e movimentações financeiras em conta de terceiros sem a devida observância dos preceitos normativos vigentes.
Nexo de causalidade: As operações de crédito e movimentações financeiras irregulares realizadas pelo responsável redundaram em prejuízos aos cofres da Caixa Econômica Federal.
Culpabilidade: Não há excludentes de ilicitude, de culpabilidade e de punibilidade; é razoável supor que o responsável tinha consciência da ilicitude de sua conduta; era exigível conduta diversa da praticada, qual seja, autorizar operações de crédito e realizar as movimentações financeiras em conta de terceiros observando os normativos da entidade.
Débito relacionado ao responsável Nelson de Oliveira (CPF: XXX.268.483-XX) , Assistente de negócios, no período de 9/2/2009 a 25/1/2011, na condição de gestor dos recursos, em solidariedade com F L Distribuidora de Carnes e Derivados Ltda.
Irregularidade: Operações de crédito e movimentações de recursos sem observância aos normativos vigentes, no âmbito da Agência Jatuarana/RO. 
Evidências da irregularidade: documentos técnicos presentes nas peças 1, 2, 3, 4, 5, 6, 7, 8, 9, 10, 11, 12, 13, 14, 15, 16, 17, 18, 19, 20, 21, 22, 23, 24, 25, 26, 27, 28, 29, 30, 31, 32, 33, 34, 35, 36, 37, 38, 39, 40, 41, 42, 43, 44, 45, 46, 47, 48, 49, 50, 51, 52, 53, 54, 55, 56, 57, 58, 59, 60, 61, 62, 63, 64, 65, 66, 68, 69, 70, 71, 72, 73, 74, 75, 76, 78, 79, 80, 82, 83, 84, 85, 86, 87, 88 e 89.
Normas infringidas: * CO 027 subitem 4.4.3.4  * CO 034 subitem 4.6.4  * CO 163 subitens 3.1, 4.9.4  * CO 012 subitem 3.6.1.1  * CR 015 subitens 3.3.2, 4.1.4  * CO 340 subitem 3.5.1.2.2  * RH 053 subitens 11.1.1, 11.1.1.4, 11.1.1.5, 11.1.1.7, 11.3, 11.3.1, 11.3.1.4, 11.3.1.5.  
Cofre credor: Caixa Econômica Federal.
Valor atualizado do débito (sem juros) em 4/5/2021: R$ 336.317,21
Conduta: realizar operações de crédito e movimentações financeiras em conta de terceiros sem a devida observância dos preceitos normativos vigentes.
Nexo de causalidade: As operações de crédito e movimentações financeiras irregulares realizadas pelo responsável redundaram em prejuízos aos cofres da Caixa Econômica Federal.
Culpabilidade: Não há excludentes de ilicitude, de culpabilidade e de punibilidade; é razoável supor que o responsável tinha consciência da ilicitude de sua conduta; era exigível conduta diversa da praticada, qual seja, autorizar operações de crédito e realizar as movimentações financeiras em conta de terceiros observando os normativos da entidade.
Débito relacionado a empresa Cimi Construções e Soluções Ambientais Ltda (CNPJ: 07.513.370/0001-71) , em solidariedade com Nelson de Oliveira.
Irregularidade: Operações de crédito e movimentações de recursos sem observância aos normativos vigentes, no âmbito da Agência Jatuarana/RO. 
Evidências da irregularidade:documentos técnicos presentes nas peças 1, 2, 3, 4, 5, 6, 7, 8, 9, 10, 11, 12, 13, 14, 15, 16, 17, 18, 19, 20, 21, 22, 23, 24, 25, 26, 27, 28, 29, 30, 31, 32, 33, 34, 35, 36, 37, 38, 39, 40, 41, 42, 43, 44, 45, 46, 47, 48, 49, 50, 51, 52, 53, 54, 55, 56, 57, 58, 59, 60, 61, 62, 63, 64, 65, 66, 68, 69, 70, 71, 72, 73, 74, 75, 76, 78, 79, 80, 82, 83, 84, 85, 86, 87, 88 e 89.
Normas infringidas: Contratos vinculados à conta 2748.003.1036-4.  
Cofre credor: Caixa Econômica Federal.
Valor atualizado do débito (sem juros) em 4/5/2021: R$ 787.254,34
Conduta: receber valores monetários decorrente de operações irregulares ocorridas na conta/contrato 2748.003.1036-4.
Nexo de causalidade: A conduta dos responsáveis pela empresa ensejou enriquecimento sem causa, em detrimento da Administração.
Culpabilidade: É razoável supor que os responsáveis pela empresa detinham conhecimento das irregularidades das operações financeiras.
Débito relacionado a empresa F L Distribuidora de Carnes e Derivados Ltda (CNPJ: 09.338.407/0001-06) , em solidariedade com Nelson de Oliveira.
Irregularidade: Operações de crédito e movimentações de recursos sem observância aos normativos vigentes, no âmbito da Agência Jatuarana/RO. 
Evidências da irregularidade:documentos técnicos presentes nas peças 1, 2, 3, 4, 5, 6, 7, 8, 9, 10, 11, 12, 13, 14, 15, 16, 17, 18, 19, 20, 21, 22, 23, 24, 25, 26, 27, 28, 29, 30, 31, 32, 33, 34, 35, 36, 37, 38, 39, 40, 41, 42, 43, 44, 45, 46, 47, 48, 49, 50, 51, 52, 53, 54, 55, 56, 57, 58, 59, 60, 61, 62, 63, 64, 65, 66, 68, 69, 70, 71, 72, 73, 74, 75, 76, 78, 79, 80, 82, 83, 84, 85, 86, 87, 88 e 89.
Normas infringidas: Contratos vinculados às contas 2748.003.1178-6 e 2XXX.558.001-XX.   
Cofre credor: Caixa Econômica Federal.
Valor atualizado do débito (sem juros) em 4/5/2021: R$ 336.317,21
Conduta: na parcela D3 - receber valores monetários decorrente de operações irregulares ocorridas na conta/contrato 2748.003.1178-6.
Conduta: na parcela D4 - receber valores monetários decorrente de operações irregulares ocorridas na conta/contrato 2XXX.558.001-XX.
Nexo de causalidade: A conduta dos responsáveis pela empresa ensejou enriquecimento sem causa, em detrimento da Administração.
Culpabilidade: É razoável supor que os responsáveis pela empresa detinham conhecimento das irregularidades das operações financeiras.
Débito relacionado a empresa Fabrica de Pão de Queijo Goiano Ltda (CNPJ: 05.658.919/0001-90) , em solidariedade com Nelson de Oliveira.
Irregularidade: Operações de crédito e movimentações de recursos sem observância aos normativos vigentes, no âmbito da Agência Jatuarana/RO. 
Evidências da irregularidade: documentos técnicos presentes nas peças 1, 2, 3, 4, 5, 6, 7, 8, 9, 10, 11, 12, 13, 14, 15, 16, 17, 18, 19, 20, 21, 22, 23, 24, 25, 26, 27, 28, 29, 30, 31, 32, 33, 34, 35, 36, 37, 38, 39, 40, 41, 42, 43, 44, 45, 46, 47, 48, 49, 50, 51, 52, 53, 54, 55, 56, 57, 58, 59, 60, 61, 62, 63, 64, 65, 66, 68, 69, 70, 71, 72, 73, 74, 75, 76, 78, 79, 80, 82, 83, 84, 85, 86, 87, 88 e 89.
Normas infringidas: Contratos vinculados à conta 0632.197.2749-0.  
Cofre credor: Caixa Econômica Federal.
Valor atualizado do débito (sem juros) em 4/5/2021: R$ 35.343,30
Conduta: receber valores monetários decorrente de operações irregulares ocorridas na conta/contrato 0632.197.2749-0.
Nexo de causalidade: A conduta dos responsáveis pela empresa ensejou enriquecimento sem causa, em detrimento da Administração.
Culpabilidade: É razoável supor que os responsáveis pela empresa detinham conhecimento das irregularidades das operações financeiras.
9. Ordenada as citações propostas (peça 104) , as mesmas foram efetuadas conforme delineado adiante.
a) Nelson de Oliveira:
	Comunicação: Ofício 23049/2021 - Seproc (peça 112) 
Data da Expedição: 28/5/2021
Data da Ciência: 8/6/2021 (peça 114) 
Observação: Ofício enviado para o endereço do responsável, conforme pesquisa na base de dados no sistema da Receita Federal do Brasil, custodiada pelo TCU .
Fim do prazo para a defesa: 23/6/2021
	
b) Cimi Construções e Soluções Ambientais Ltda:
	Comunicação: Ofício 23051/2021 - Seproc (peça 111) 
Data da Expedição: 28/5/2021
Data da Ciência: não houve (Mudou-se) (peça 115) 
Observação: Ofício enviado para o endereço do responsável, conforme pesquisa na base de dados no sistema da Receita Federal do Brasil, custodiada pelo TCU .
	
	Comunicação: Ofício 59715/2021 - Seproc (peça 130) 
Data da Expedição: 22/10/2021
Data da Ciência: não houve (Mudou-se) (peça 134) 
Observação: Ofício enviado para o endereço do responsável, conforme pesquisa na base de dados custodiadas pelo TCU (peça 119) .
	
	Comunicação: Ofício 59716/2021 - Seproc (peça 129) 
Data da Expedição: 22/10/2021
Data da Ciência: não houve (Mudou-se) (peça 133) 
Observação: Ofício enviado para o endereço do responsável, conforme pesquisa na base de dados no sistema da Receita Federal do Brasil, custodiada pelo TCU (peça 119) .
	
	Comunicação: Ofício 59717/2021 - Seproc (peça 128) 
Data da Expedição: 22/10/2021
Data da Ciência: não houve (Mudou-se) (peça 135) 
Observação: Ofício enviado para o endereço do responsável, conforme pesquisa na base de dados no sistema do Renach, custodiada pelo TCU (peça 119) .
	
	Comunicação: Edital 1731/2021 - Seproc (peça 137) 
Data da Publicação: 17/1/2022 (peça 138) 
Fim do prazo para a defesa: 1/2/2022
	
c) F L Distribuidora de Carnes e Derivados Ltda:
	Comunicação: Ofício 23054/2021 - Seproc (peça 110) 
Data da Expedição: 28/5/2021
Data da Ciência: não houve (Mudou-se) (peça 113) 
Observação: Ofício enviado para o endereço do responsável, conforme pesquisa na base de dados no sistema da Receita Federal do Brasil, custodiada pelo TCU .
	
	Comunicação: Ofício 46920/2021 - Seproc (peça 120) 
Data da Expedição: 24/8/2021
Data da Ciência: não houve (Número inexistente) (peça 122) 
Observação: Ofício enviado para o endereço do responsável, conforme pesquisa na base de dados no sistema da Receita Federal do Brasil, custodiada pelo TCU (peça 119) .
	
	Comunicação: Edital 1422/2021 - Seproc (peça 126) 
Data da Publicação: 21/10/2021 (peça 132) 
Fim do prazo para a defesa: 5/11/2021
	
d)  Fabrica de Pão de Queijo Goiano Ltda:
	Comunicação: Ofício 23055/2021 - Seproc (peça 109) 
Data da Expedição: 28/5/2021
Data da Ciência: não houve (Mudou-se) (peça 116) 
Observação: Ofício enviado para o endereço do responsável, conforme pesquisa na base de dados no sistema da Receita Federal do Brasil, custodiada pelo TCU .
	
	Comunicação: Ofício 46921/2021 - Seproc (peça 121) 
Data da Expedição: 24/8/2021
Data da Ciência: 1/9/2021 (peça 123) 
Observação: Ofício enviado para o endereço do responsável, conforme pesquisa na base de dados no sistema da Receita Federal do Brasil, custodiada pelo TCU (peça 119) .
Fim do prazo para a defesa: 16/9/2021
	
	Comunicação: Edital 1423/2021 - Seproc (peça 127) 
Data da Publicação: 21/10/2021 (peça 131) 
Fim do prazo para a defesa: 5/11/2021
	
10.	Conforme Despacho de Conclusão das Comunicações Processuais (peça 139) , as providências inerentes às comunicações processuais foram concluídas.
11.	Transcorrido o prazo regimental, os responsáveis Nelson de Oliveira, Cimi Construções e Soluções Ambientais Ltda, F L Distribuidora de Carnes e Derivados Ltda e Fabrica de Pão de Queijo Goiano Ltda permaneceram silentes, caracterizando suas revelias, nos termos do art. 12, § 3º, da Lei 8.443/1992.
ANÁLISE DOS PRESSUPOSTOS DE PROCEDIBILIDADE DA IN/TCU 71/2012
Avaliação de Viabilidade do Exercício do Contraditório e Ampla Defesa
12.	 Verifica-se que não houve o transcurso de mais de dez anos desde o fato gerador sem que tenha havido a notificação dos responsáveis pela autoridade administrativa federal competente (art. 6º, inciso II, c/c art. 19 da IN/TCU 71/2012, modificada pela IN/TCU 76/2016) , uma vez que o fato gerador da irregularidade sancionada ocorreu em 15/7/2011, tendo sido os responsáveis notificados sobre a irregularidade pela autoridade administrativa competente conforme abaixo:
	- Nelson de Oliveira, notificação em 10/8/2011 (peças 30-31) e 13/3/2012 (peça 46) .
	- Cimi Construções e Soluções Ambientais Ltda, notificação em 5/8/2011 (peça 66) .
	- F L Distribuidora de Carnes e Derivados Ltda, notificação em 15/7/2011 (peça 66) .
	- Fabrica de Pão de Queijo Goiano Ltda, notificação em 5/8/2011 (peças 66 e 67) .
Valor de Constituição da TCE 	
13.	 Verifica-se, ainda, que o valor atualizado do débito apurado (sem juros) em 1/1/2017é de R$ 975.296,77, portanto superior ao limite mínimo de R$ 100.000,00, na forma estabelecida conforme os arts. 6º, inciso I, e 19 da IN/TCU 71/2012, modificada pela IN/TCU 76/2016. 
OUTROS PROCESSOS/DÉBITOS NOS SISTEMAS DO TCU COM OS MESMOS RESPONSÁVEIS
14.	 Informa-se que não foi encontrado débito imputável aos responsáveis em outros processos no Tribunal.
15.	 A tomada de contas especial está, assim, devidamente constituída e em condição de ser instruída.
EXAME TÉCNICO
Da validade das notificações
16.	 Preliminarmente, cumpre tecer breves considerações sobre a forma como são realizadas as comunicações processuais no TCU. A esse respeito, destacam-se o art. 179, do Regimento Interno do TCU (Resolução 155, de 4/12/2002) e o art. 4º, inciso III, § 1º, da Resolução TCU 170, de 30 de junho de 2004, in verbis:
Art. 179. A citação, a audiência ou a notificação, bem como a comunicação de diligência, far se-ão:
I - mediante ciência da parte, efetivada por servidor designado, por meio eletrônico, fac-símile, telegrama ou qualquer outra forma, desde que fique confirmada inequivocamente a entrega da comunicação ao destinatário;
II - mediante carta registrada, com aviso de recebimento que comprove a entrega no endereço do destinatário;
III - por edital publicado no Diário Oficial da União, quando o seu destinatário não for localizado
 (...) 
Art. 3º As comunicações serão dirigidas ao responsável, ou ao interessado, ou ao dirigente de órgão ou entidade, ou ao representante legal ou ao procurador constituído nos autos, com poderes expressos no mandato para esse fim, por meio de:
I - correio eletrônico, fac-símile ou telegrama;
II - servidor designado;
III - carta registrada, com aviso de recebimento;
IV - edital publicado no Diário Oficial da União, quando o seu destinatário não for localizado, nas hipóteses em que seja necessário o exercício de defesa.
Art. 4º. Consideram-se entregues as comunicações:
I - efetivadas conforme disposto nos incisos I e II do artigo anterior, mediante confirmação da ciência do destinatário;
II - realizadas na forma prevista no inciso III do artigo anterior, com o retorno do aviso de recebimento, entregue comprovadamente no endereço do destinatário;
III - na data de publicação do edital no Diário Oficial da União, quando realizadas na forma prevista no inciso IV do artigo anterior.
§ 1º O endereço do destinatário deverá ser previamente confirmado mediante consulta aos sistemas disponíveis ao Tribunal ou a outros meios de informação, a qual deverá ser juntada ao respectivo processo.
 (...) 
17.	 Bem se vê, portanto, que a validade da citação via postal não depende de que o aviso de recebimento seja assinado pelo próprio destinatário da comunicação, o que dispensa, no caso em tela, a entrega do AR em "mãos próprias". A exigência da norma é no sentido de o Tribunal verificar se a correspondência foi entregue no endereço correto, residindo aqui a necessidade de certeza inequívoca. 
18.	 Não é outra a orientação da jurisprudência do TCU, conforme se verifica dos julgados a seguir transcritos:
São válidas as comunicações processuais entregues, mediante carta registrada, no endereço correto do responsável, não havendo necessidade de que o recebimento seja feito por ele próprio (Acórdão 3648/2013-TCU-Segunda Câmara, Relator José Jorge) ;
É prescindível a entrega pessoal das comunicações pelo TCU, razão pela qual não há necessidade de que o aviso de recebimento seja assinado pelo próprio destinatário. Entregando se a correspondência no endereço correto do destinatário, presume-se o recebimento da citação. (Acórdão 1019/2008-TCU-Plenário, Relator Benjamin Zymler) ;
As comunicações do TCU, inclusive as citações, deverão ser realizadas mediante Aviso de Recebimento - AR, via Empresa Brasileira de Correios e Telégrafos, bastando para sua validade que se demonstre que a correspondência foi entregue no endereço correto. (Acórdão 1526/2007-TCU-Plenário, Relator Aroldo Cedraz) .
19.	 A validade do critério de comunicação processual do TCU foi referendada pelo Supremo Tribunal Federal, nos termos do julgamento do MS-AgR 25.816/DF, por meio do qual se afirmou a desnecessidade da ciência pessoal do interessado, entendendo-se suficiente a comprovação da entrega do "AR" no endereço do destinatário:
Ementa: agravo regimental. Mandado de segurança. Desnecessidade de intimação pessoal das decisões do tribunal de contas da união. art. 179 do regimento interno do TCU. Intimação do ato impugnado por carta registrada, iniciado o prazo do art. 18 da lei nº 1.533/51 da data constante do aviso de recebimento. Decadência reconhecida. Agravo improvido.
O envio de carta registrada com aviso de recebimento está expressamente enumerado entre os meios de comunicação de que dispõe o Tribunal de Contas da União para proceder às suas intimações.
O inciso II do art. 179 do Regimento Interno do TCU é claro ao exigir apenas a comprovação da entrega no endereço do destinatário, bastando o aviso de recebimento simples.
Da revelia dos responsáveis 
20.	 No caso vertente, a citação do Sr. Nelson de Oliveira ocorreu no endereço informado na base de dados da Receita Federal do Brasil (peça 114) . Já a citação das empresas Cimi Construções e Soluções Ambientais Ltda, F L Distribuidora de Carnes e Derivados Ltda e Fabrica de Pão de Queijo Goiano Ltda se deu se deu por edital publicado no Diário Oficial da União (peças 126, 127 e 137) em razão das frustradas tentativas de entrega dos ofícios citatórios em endereços constantes na base de dados da Receita Federal do Brasil custodiada pelo TCU (peças 105-108) , bem como em endereços provenientes das demais bases de dados públicas custodiadas pelo TCU (TSE, Renach e CNE - peças 118, 119 e 124) e das bases de dados do próprio TCU. A entrega dos ofícios citatórios nesses endereços não ficou comprovada, razão pela qual a notificação dos responsáveis foi realizada pela via editalícia.
21. Importante destacar que, antes de promover a citação por edital, para assegurar a ampla defesa, buscaram-se outros meios possíveis para localizar e citar os responsáveis, nos limites da razoabilidade, fazendo juntar aos autos informação comprobatória dos diferentes meios experimentados que restaram frustrados, tal como se demonstrou no item anterior da presente instrução (Acórdão 4851/2017-TCU-Primeira Câmara, Relator Ministro Augusto Sherman) .
22.	 Nos processos do TCU, a revelia não leva à presunção de que seriam verdadeiras todas as imputações levantadas contra os responsáveis, diferentemente do que ocorre no processo civil, em que a revelia do réu opera a presunção da verdade dos fatos narrados pelo autor (Acórdão 1009/2018-TCU-Plenário, Relator Ministro Bruno Dantas; 2369/2013-TCU-Plenário e 2449/2013-TCU-Plenário, ambos relatados pelo Ministro Benjamin Zymler) . Dessa forma, a avaliação da responsabilidade do agente não pode prescindir da prova existente no processo ou para ele carreada.
23.	 Ao não apresentar suas defesas, os responsáveis deixaram de produzir prova da regular aplicação dos recursos sob sua responsabilidade, em afronta às normas que impõem aos gestores públicos a obrigação legal de, sempre que demandados pelos órgãos de controle, apresentar os documentos que demonstrem a correta utilização das verbas públicas, a exemplo do contido no art. 93 do Decreto-Lei 200/1967: "Quem quer que utilize dinheiros públicos terá de justificar seu bom e regular emprego na conformidade das leis, regulamentos e normas emanadas das autoridades administrativas competentes.".
24.	 Mesmo as alegações de defesa não sendo apresentadas, considerando o princípio da verdade real que rege esta Corte, procurou-se buscar, em manifestações dos responsáveis na fase interna desta Tomada de Contas Especial, a presença de algum elemento que pudesse ser aproveitado a seu favor.  
25.	 Entretanto, os argumentos apresentados na fase interna (peça 47) não elidem as irregularidades apontadas.
26.	 Tratando-se de processo em que a parte interessada não se manifestou acerca das irregularidades imputadas, não há elementos para que se possa efetivamente aferir e reconhecer a ocorrência de boa-fé na conduta do responsável, podendo este Tribunal, desde logo, proferir o julgamento de mérito pela irregularidade das contas, conforme os termos dos §§ 2º e 6º do art. 202 do Regimento Interno do TCU (Acórdão 2064/2011-TCU-Primeira Câmara, Relator Ministro Ubiratan Aguiar; 6.182/2011-TCU-1ª Câmara, Relator Ministro Weber de Oliveira; 4.072/2010-TCU-1ª Câmara, Relator Ministro Valmir Campelo; 1.189/2009-TCU-1ª Câmara, Relator Ministro Marcos Bemquerer; e 731/2008-TCU-Plenário, Relator Ministro Aroldo Cedraz) . 
27.	 Ressalta-se que a análise da boa-fé relativa a pessoa jurídica de direito privado é realizada considerando as condutas de seus administradores, uma vez que os atos destes obrigam a pessoa jurídica, desde que exercidos nos limites dos poderes definidos no ato constitutivo do ente, nos termos do art. 47 do Código Civil (Acórdão 1723/2016-TCU-Plenário, Ministro-Relator Raimundo Carrero) .
28.	 Dessa forma, os responsáveis Nelson de Oliveira, Cimi Construções e Soluções Ambientais Ltda, F L Distribuidora de Carnes e Derivados Ltda e Fabrica de Pão de Queijo Goiano Ltda devem ser considerados revéis, nos termos do art. 12, § 3º, da Lei 8.443/1992, e suas contas serem julgadas irregulares, condenando-os ao débito apurado e lhes aplicando a multa prevista no art. 57 da Lei 8.443/1992.
Prescrição da Pretensão Punitiva
29.	 Vale ressaltar que a pretensão punitiva do TCU, conforme Acórdão 1441/2016-TCU-Plenário, Relator Ministro Benjamin Zymler, que uniformizou a jurisprudência acerca dessa questão, subordina-se ao prazo geral de prescrição indicado no art. 205 do Código Civil, que é de dez anos, contado da data de ocorrência da irregularidade sancionada, nos termos do art. 189 do Código Civil, sendo este prazo interrompido pelo ato que ordenar a citação, a audiência ou a oitiva dos responsáveis.
30.	No caso em exame, não ocorreu a prescrição, uma vez que a irregularidade sancionada ocorreu em 15/7/2011, e o ato de ordenação da citação se deu em prazo inferior a dez anos, em 6/5/2021 (peça 104) .
CONCLUSÃO
31.	 Em face da análise promovida na seção "Exame Técnico", verifica-se que os responsáveis Nelson de Oliveira, Cimi Construções e Soluções Ambientais Ltda, F L Distribuidora de Carnes e Derivados Ltda e Fabrica de Pão de Queijo Goiano Ltda não lograram comprovar a boa e regular aplicação dos recursos. Instados a se manifestar, optaram pelo silêncio, configurando suas revelias, nos termos do § 3º, do art. 12, da Lei 8.443/1992. Ademais, inexistem nos autos elementos que demonstrem a boa-fé dos responsáveis ou a ocorrência de outras excludentes de culpabilidade.
32.	 Verifica-se também que não houve a prescrição da pretensão punitiva, conforme análise já realizada.
33.	 Tendo em vista que não constam dos autos elementos que permitam reconhecer a boa-fé dos responsáveis, sugere-se que as suas contas sejam julgadas irregulares, nos termos do art. 202, § 6º, do Regimento Interno do TCU, com a imputação do débito atualizado monetariamente e acrescido de juros de mora, nos termos do art. 202, § 1º do Regimento Interno do TCU, descontado o valor eventualmente recolhido, com a aplicação da multa prevista no art. 57 da Lei 8.443/1992. 
34.	 Salienta-se que a análise da boa-fé relativa a pessoa jurídica de direito privado é realizada considerando as condutas de seus administradores, uma vez que os atos destes obrigam a pessoa jurídica, desde que exercidos nos limites dos poderes definidos no ato constitutivo do ente, nos termos do art. 47 do Código Civil (Acórdão 1723/2016-TCU-Plenário, Ministro-Relator Raimundo Carrero) .
35.	 Por fim, como não houve elementos que pudessem modificar o entendimento acerca das irregularidades em apuração, mantém-se a matriz de responsabilização presente na peça 101.
PROPOSTA DE ENCAMINHAMENTO
36.	 Diante do exposto, submetemos os autos à consideração superior, propondo ao Tribunal:
a) considerar revéis os responsáveis Nelson de Oliveira (CPF: XXX.268.483-XX) , Cimi Construções e Soluções Ambientais Ltda (CNPJ: 07.513.370/0001-71) , F L Distribuidora de Carnes e Derivados Ltda (CNPJ: 09.338.407/0001-06) e Fabrica de Pão de Queijo Goiano Ltda (CNPJ: 05.658.919/0001-90) , para todos os efeitos, dando-se prosseguimento ao processo, com fulcro no art. 12, § 3º, da Lei 8.443/1992;
b) julgar irregulares, nos termos dos arts. 1º, inciso I, 16, inciso III, alíneas b e c, da Lei 8.443/1992, c/c os arts. 19 e 23, inciso III, da mesma Lei, as contas dos responsáveis Nelson de Oliveira (CPF: XXX.268.483-XX) , Cimi Construções e Soluções Ambientais Ltda (CNPJ: 07.513.370/0001-71) , F L Distribuidora de Carnes e Derivados Ltda (CNPJ: 09.338.407/0001-06) e Fabrica de Pão de Queijo Goiano Ltda (CNPJ: 05.658.919/0001-90) , condenando-os ao pagamento das importâncias a seguir especificadas, atualizadas monetariamente e acrescidas dos juros de mora, calculadas a partir das datas discriminadas até a data da efetiva quitação do débito, fixando-lhes o prazo de quinze dias, para que comprovem, perante o Tribunal, o recolhimento das referidas quantias aos cofres da Caixa Econômica Federal, nos termos do art. 23, inciso III, alínea "a", da citada lei, c/c o art. 214, inciso III, alínea "a", do Regimento Interno do TCU.
Débito relacionado ao responsável Cimi Construções e Soluções Ambientais Ltda (CNPJ: 07.513.370/0001-71) em solidariedade com Nelson de Oliveira (CPF: XXX.268.483-XX) :
Débito relacionado ao responsável Cimi Construções e Soluções Ambientais Ltda (CNPJ: 07.513.370/0001-71) em solidariedade com Nelson de Oliveira (CPF: XXX.268.483-XX) :
	Data de ocorrência
	Valor histórico (R$) 

	29/11/2010
	436.878,10

Valor atualizado do débito (com juros) em 11/3/2022: R$ 943.798,70.
Débito relacionado ao responsável Fabrica de Pão de Queijo Goiano Ltda (CNPJ: 05.658.919/0001-90) em solidariedade com Nelson de Oliveira (CPF: XXX.268.483-XX) :
	Data de ocorrência
	Valor histórico (R$) 

	11/1/2011
	19.901,63

Valor atualizado do débito (com juros) em 11/3/2022: R$ 41.606,79.
Débitos relacionados ao responsável F L Distribuidora de Carnes e Derivados Ltda (CNPJ: 09.338.407/0001-06) em solidariedade com Nelson de Oliveira (CPF: XXX.268.483-XX) :
	Data de ocorrência
	Valor histórico (R$) 

	21/2/2011
	64.499,45

	15/7/2011
	130.263,91

Valor atualizado do débito (com juros) em 11/3/2022: R$ 380.203,28.
c) aplicar individualmente aos responsáveis Nelson de Oliveira (CPF: XXX.268.483-XX) , Cimi Construções e Soluções Ambientais Ltda (CNPJ: 07.513.370/0001-71) , F L Distribuidora de Carnes e Derivados Ltda (CNPJ: 09.338.407/0001-06) e Fabrica de Pão de Queijo Goiano Ltda (CNPJ: 05.658.919/0001-90) , a multa prevista no art. 57 da Lei 8.443/1992 c/c o art. 267 do Regimento Interno do TCU, fixando-lhes o prazo de quinze dias, a contar da notificação, para que comprovem, perante o Tribunal (art. 214, III, alínea "a", do Regimento Interno do TCU) , o recolhimento da dívida aos cofres do Tesouro Nacional, atualizada monetariamente desde a data do acórdão que vier a ser proferido por este Tribunal até a data do efetivo recolhimento, se paga após o vencimento, na forma da legislação em vigor;
d) autorizar, desde logo, a cobrança judicial das dívidas, caso não atendidas as notificações, na forma do disposto no art. 28, inciso II, da Lei 8.443/1992;
e) autorizar também, desde logo, se requerido, com fundamento no art. 26, da Lei 8.443, de 1992, c/c o art. 217, §1º do Regimento Interno do TCU, o parcelamento da (s) dívida (s) em até 36 parcelas, incidindo, sobre cada parcela, corrigida monetariamente, os correspondentes acréscimos legais, fixando-lhe o prazo de quinze dias, a contar do recebimento da notificação, para comprovar, perante o Tribunal, o recolhimento da primeira parcela, e de trinta dias, a contar da parcela anterior, para comprovar os recolhimentos das demais parcelas, devendo incidir, sobre cada valor mensal, atualizado monetariamente, os juros de mora devidos, no caso do débito, na forma prevista na legislação em vigor, alertando os responsáveis de que a falta de comprovação do recolhimento de qualquer parcela importará o vencimento antecipado do saldo devedor, nos termos do § 2º do art. 217 do Regimento Interno deste Tribunal;
f) enviar cópia do Acórdão a ser prolatado à Procuradoria da República no Estado de Rondônia, nos termos do § 3º do art. 16 da Lei 8.443/1992, c/c o § 7º do art. 209 do Regimento Interno do TCU, para adoção das medidas cabíveis; e
g) enviar cópia do Acórdão que vier a ser proferido ao Caixa Econômica Federal e aos responsáveis, para ciência;
h) informar à Procuradoria da República no Estado de Rondônia, ao Caixa Econômica Federal e aos responsáveis que a presente deliberação, acompanhada do Relatório e do Voto que a fundamenta, está disponível para a consulta no endereço www.tcu.gov.br/acordaos, além de esclarecer que, caso requerido, o TCU poderá fornecer sem custos as correspondentes cópias, de forma impressa; e
i) informar à Procuradoria da República no Estado de Rondônia que, nos termos do parágrafo único do art. 62 da Resolução TCU 259/2014, os procuradores e membros do Ministério Público credenciados nesta Corte podem acessar os presentes autos de forma eletrônica e automática, ressalvados apenas os casos de eventuais peças classificadas como sigilosas, as quais requerem solicitação formal."
2.	O Ministério Público junto a este Tribunal (MP/TCU) , representado pelo subprocurador-geral Lucas Rocha Furtado, manifestou-se de acordo com a proposta oferecida pela unidade instrutiva[footnoteRef:3]. [3:  Peça 143.] 
É o relatório.

não há.

Subprocurador-Geral Lucas Rocha Furtado.

TOMADA DE CONTAS ESPECIAL. CAIXA ECONÔMICA FEDERAL. OPERAÇÕES FRAUDULENTAS. CITAÇÃO. REVELIA. CONTAS IRREGULARES. DÉBITO. MULTA. INABILITAÇÃO PARA O EXERCÍCIO DE CARGO EM COMISSÃO OU FUNÇÃO DE CONFIANÇA NO ÂMBITO DA ADMINISTRAÇÃO PÚBLICA FEDERAL.

TOMADA DE CONTAS ESPECIAL (TCE)

Secretaria de Controle Externo de Tomada de Contas Especial (SecexTCE).

Em exame, processo de tomada de contas especial instaurada pela Caixa Econômica Federal (Caixa) em desfavor do Sr. Nelson de Oliveira e das empresas Cimi Construções e Soluções Ambientais Ltda, F L Distribuidora de Carnes e Derivados Ltda e Fábrica de Pão de Queijo Goiano Ltda, devido à realização de operações de crédito e movimentações irregulares de recursos ocorridas na Agência Jatuarana/RO.
O fundamento para a instauração da TCE foi a constatação da seguinte irregularidade[footnoteRef:2]:  [2:  Peça 92, p. 9] 
"O ex-empregado [Sr. Nelson de Oliveira] agiu de forma dolosa ao realizar transferências irregulares de valores entre contas correntes, sem autorização formal do titular, com o objetivo de alavancar capital de giro e fluxo financeiro para clientes, utilizando Adiantamento a Depositante e Excesso Sobre o Limite como modalidade de empréstimo."
Segundo o relatório do tomador de contas, o ex-empregado Sr. Nelson de Oliveira, em conjunto com outros pares, realizou transferências irregulares com a finalidade de possibilitar a alavancagem de capital de giro para as empresas Amazon Fort Transportes SCR Ltda, Cimi Construções e Transportes Ltda, F L Distribuidora de Carnes e Derivados Ltda e Fábrica de Pão de Queijo Goiano Ltda, conforme relatório conclusivo da comissão apuradora, tendo sido, ainda, confirmada a participação dos respectivos sócios nas transações irregulares, os quais foram arrolados no processo disciplinar instaurado pela empresa pública como terceiros envolvidos nas irregularidades[footnoteRef:3]. [3:  Peça 92, p. 2.] 
Embora responsabilizados em processo disciplinar interno, os demais empregados foram excluídos desta TCE, uma vez que a Caixa concluiu pela aplicação da penalidade de advertência, consentânea com a gravidade de cada participação, tendo eles ainda formalizado termo de confissão e parcelamento de dívida, relativos aos débitos no qual estiveram envolvidos.
De igual modo, com relação à empresa Amazon Fort Transportes SCR Ltda, "embora as operações (...) tenham sido concedidas de forma irregular, encontravam-se adimplentes quando da emissão do Relatório da Comissão"[footnoteRef:4]. [4:  Peça 92, p. 3.] 
Os fatos apurados foram ainda objeto de ação de cobrança judicial e de notícia-crime encaminhada à Polícia Federal, que remeteu o inquérito instaurado ao Ministério Público Federal.
Assim, o tomador de contas[footnoteRef:5] concluiu que o prejuízo importaria no valor original de R$ 651.543,09, imputando-se a responsabilidade ao Sr. Nelson de Oliveira, assistente de negócios, no período de 9/2/2009 a 25/1/2011, na condição de gestor dos recursos, e às empresas Cimi Construções e Soluções Ambientais Ltda, F L Distribuidora de Carnes e Derivados Ltda e Fábrica de Pão de Queijo Goiano Ltda, na condição de beneficiárias das operações irregulares.  [5:  Peça 92.] 
Os responsáveis arrolados na fase interna foram devidamente comunicados, mas não apresentaram justificativas suficientes para elidir a irregularidade e não devolveram os recursos.
No âmbito do Tribunal, foram validamente citados em virtude da realização de "operações de crédito e movimentações de recursos sem observância aos normativos vigentes, no âmbito da agência Jatuarana/RO", mas permaneceram silentes, fato que caracterizou suas revelias, nos termos do art. 12, § 3º, da Lei 8.443/1992.
A proposta da Secex-TCE é no sentido de julgar irregulares as contas dos responsáveis em comento, aplicando-lhes, individualmente, a multa do art. 57 da Lei 8.443/1992.
O MP/TCU alinha-se à proposta de encaminhamento formulada pela Secex-TCE[footnoteRef:6]. [6:  Peça 143.] 
II
Incide sobre os responsáveis os efeitos da revelia, dando-se prosseguimento ao processo, nos termos do art. 12, § 3º, da Lei 8.443/1992.
Tendo em vista a inexistência, nos autos, de elementos capazes de comprovar a boa e regular aplicação dos recursos, acolho a proposta da unidade instrutiva, endossada pelo MP/TCU, com ajustes de encaminhamento relacionados à pretensão punitiva e a aplicação da sanção de inabilitação para ocupação de cargo público que apresento a seguir.
No que tange ao primeiro ajuste, prescrição da pretensão punitiva, destaco que remanescem nestes autos débitos relacionados a operações ocorridas em 29/11/2010, 11/1/2011, 21/2/2011 e 15/7/2011. De acordo com a unidade instrutiva, não se operou na situação em exame a prescrição da pretensão punitiva, uma vez que a irregularidade discutida nestes autos ocorreu no dia 15/7/2011[footnoteRef:7] e o pronunciamento pela citação dos responsáveis ocorreu em 6/5/2021[footnoteRef:8]. Contudo, a irregularidade do dia 15/7/2011 foi a última das operações realizadas. As operações anteriores, cujos valores estão sendo imputados solidariamente a responsáveis diversos, encontram-se abrangidas pela prescrição da pretensão punitiva. Portanto, a multa a que se refere o art. 57 da Lei 8.443/1992 somente pode ser aplicada com relação ao débito apurado no dia 15/7/2011, imputado ao Sr. Nelson de Oliveira e à F L Distribuidora de Carnes e Derivados Ltda. [7:  Peça 92, p. 6.]  [8:  Peças 104.] 
No que se refere ao segundo ajuste, de acordo com ampla jurisprudência desta Corte[footnoteRef:9], a infração cometida deve ser considerada grave e deve ser aplicada ao responsável Sr. Nelson de Oliveira a sanção de inabilitação para o exercício de cargo em comissão ou função de confiança no âmbito da Administração Pública, nos termos do art. 60 da Lei 8.443/1992 e do art. 270 do RI/TCU. [9:  Acórdão 1560/2020-TCU-Plenário, da relatoria do ministro Bruno Dantas; 2647/2014-TCU-Plenário, da relatoria do Ministro Benjamim Zymler; 2811/2019-TCU-Plenário, do ministro-substituto André Luís de Carvalho; e 2511/2011-TCU-Plenário e 1734/2011-Plenário, da relatoria do ministro Valmir Campelo.] 
Por fim, dado que a Caixa não pode aplicar penalidade administrativa de rescisão por justa causa, uma vez que o contrato de trabalho do arrolado foi rescindido a seu pedido em 1º/9/2011[footnoteRef:10], não é igualmente possível aplicar o disposto no art. 28, I, da Lei 8.443/1992, no que se refere ao desconto integral ou parcelado da dívida nos vencimentos, salários ou proventos do responsável. [10:  Peça 92, p. 10.] 
Diante do exposto, manifesto-me pela aprovação do acórdão que ora submeto à apreciação deste Colegiado.
TCU, Sala das Sessões, em 8 de junho de 2022.
WEDER DE OLIVEIRA 
Relator